【裁判字號】    97,訴,1163
【裁判日期】    981202
【裁判案由】    返還停車位
【裁判全文】
臺灣高雄地方法院民事判決              97年度訴字第1163號
原      告  大眾商業銀行股份有限公司
法定代理人  戊○○
訴訟代理人  庚○○
            甲○○
            己○○
被      告  辛○○
兼 上 一人  乙○○
訴訟代理人
被      告  丙○○
訴訟代理人  丁○○
上列當事人間返還停車位事件，本院民國98年11月18日言詞辯論
終結，判決如下：
    主      文
被告乙○○、辛○○應將坐落高雄市○○區○○段三小段第九０
０號土地上建號七七一號建物即門牌號碼高雄市○○區○○路
106 巷35號地下層編號七號之平面停車位（附屬於高雄市○○區
○○段三小段第七七三建號應有部分）之占有物排除後，返還予
原告。
被告丙○○應將坐落高雄市○○區○○段三小段第九００號土地
上建號七七一號建物即門牌號碼高雄市○○區○○路106 巷35號
地下層編號八號之平面停車位（附屬於高雄市○○區○○段三小
段第七七三建號應有部分）返還予原告。
本判決第一、二項於原告分別以新臺幣拾玖萬元供擔保後得假執
行。
訴訟費用由被告乙○○、辛○○負擔二分之一，餘由被告丙○○
負擔。
    事實及理由
一、原告主張：被告乙○○、辛○○前於民國86年9 月1 日向原
    告辦理貸款，並提供被告辛○○所有坐落高雄市○○區○○
    段3 小段900 地號土地應有部分萬分之380 （以下稱系爭土
    地），暨被告乙○○所有坐落前開土地高雄市○○區○○段
    3 小段771 建號建物（即博愛凱撒大第公寓大廈其中門牌號
    碼高雄市○○區○○路106 巷35號11樓之建物，以下稱系爭
    房屋），及同段773 號建物共同使用部分（權利範圍萬分之
    482 ）作為擔保。嗣因該2 人逾期未能依約清償欠款，遂由
    原告向法院聲請拍賣並取得系爭房地及上述共同使用部分，
    又因該共同使用部分乃包括同建物地下層編號7 、8 平面停
    車位（以下稱系爭7 、8 號停車位），遂應併由原告取得該
    停車位所有權，此由鑑價表及系爭房地公設比相較其他同規
    格住戶公設比顯然為高等情觀之即可認定。嗣於97年1 月8
    日點交完畢後，被告乙○○、辛○○2 人仍占用系爭房地所
    附屬系爭編號7 停車位並在其上堆置雜物，嗣後更出售予訴
    外人厲復中，另系爭編號8 停車位則出售予被告丙○○占有
    使用。因被告乙○○、辛○○與丙○○及厲復中彼此間車位
    買賣僅具債權效力，迄今亦未辦理所有權移轉登記，爰依民
    法第76 7條規定請求被告返還系爭停車位，並聲明：(1)被告
    乙○○、辛○○應將系爭編號7 停車位上之占有物排除後，
    返還予原告；(2)被告丙○○應將系爭編號8 停車位返還予原
    告；(3)願供擔保請准宣告假執行。
二、被告則分別以下揭情詞置辯，並均聲明：駁回原告之訴。
  (一)被告乙○○、辛○○同係以：系爭編號7 、8 停車位係渠2
    人以新台幣（以下同）45萬元代價向百城建設股份有限公司
    （以下稱百城公司）所購得，是時並非每戶均有購買停車位
    ，而係由全體承購戶於承購當時與百城公司協議由承購停車
    位之區分所有人分管，足見系爭停車位雖屬共同使用部分，
    惟仍需另行購買使用權而具獨立性，並非附屬於任何建物。
    且渠等前於86年9 月1 日辦理設定抵押權設定之際，並未將
    系爭車位列入抵押權設定範圍，實無從僅以鑑價表即將系爭
    車位列入抵押權設定之範圍。又依系爭房地所有權狀及登記
    謄本均未顯示含停車位，渠等所購買系爭房地時之面積及持
    分比實與第一次登記相同，足見高雄市建築師公會鑑定報告
    並非可採等語資為抗辯。
  (二)被告丙○○則以：系爭編號8 停車位係其以50萬元價金向被
    告乙○○購買而取得使用權，且其亦為該大樓區分所有權人
    。本件係因乙○○拖延以致未能辦理登記事宜，伊亦為受害
    人而應受善意第三人保障。又依不動產鑑價表及系爭773 建
    號建物之「建築改良物登記簿之區分所有建物共同使用部分
    附表」內容觀之，均未標記系爭車位，自無從確認系爭車位
    所有權歸屬等語置辯。
三、兩造爭執與不爭執事項：
  (一)當事人不爭執事項：
    (1)被告乙○○、辛○○原係博愛凱撒大第公寓大廈區分所有
      權人。因該2 人前於86年間向原告借款，並分別提供系爭
      土地房屋及高雄市○○區○○段三小段773 建號建物共同
      使用部分作為擔保，為原告設定總額1320萬元之最高限額
      抵押權（參見本院卷一第15頁），嗣因該2 人無力清償債
      務，遂由原告聲請法院以95年度執字第33227 號強制執行
      事件將系爭房屋土地與前開773 建號建物共同使用部分併
      予拍賣，嗣由原告應買而取得該不動產所有權，並於96
      年10月25日辦畢所有權登記在案。
    (2)系爭編號7 、8 停車位前係被告乙○○向百城公司所購買
      ，並由該公司核發車位使用權利證明書2 紙（參見本院卷
      一第116 至117 頁）。
    (3)系爭編號7 停車位前於95年4 月12日雖由被告乙○○讓與
      訴外人厲復中，但並未交予厲復中使用（參見本院卷一第
      145 頁），現時仍由被告乙○○、辛○○以在其上堆置雜
      物之方式占有使用。且該停車位管理費前經被告乙○○、
      辛○○繳交至97年3 月份止，其後則改由原告負責按月繳
      納。
    (4)訴外人施淑珍原係高雄市○○區○○路106 巷35號5 樓（
      即高雄市○○區○○段3 小段740 建號建物）住戶，亦為
      該建物所屬博愛凱撒大第公寓大廈區分所有權人，其先前
      委託丁○○於94年12月26日與被告乙○○簽定讓渡書（參
      見本院卷一第84至85頁），約定以50萬元代價由被告乙○○將系爭編號8 停車位之使用權讓與施淑珍，嗣後施淑珍
      乃將上述建物及由被告乙○○所讓與系爭編號8 停車位使
      用權一併贈與被告丙○○，遂由被告丙○○占有使用該停
      車位並按月繳交管理費迄今。
    (5)百城公司前於79年間針對高雄市○○區○○段3 小段900
      地號土地其上建物即博愛凱撒大第公寓大廈（包括系爭房
      屋）申辦建物登記，由高雄市政府地政處鹽埕地政事務依
      據內政部71年10月20日台（71）內地字第101985號函釋意
      見，將前開建物各樓層樓梯間、屋頂突出物、騎樓及地下
      室等共同使用部分合併登記為高雄市○○區○○段3 小段
      773 建號，面積合計2547.37 平方公尺（參見本院卷一第
      127至131 頁）。
    (6)依博愛凱撒大第公寓大廈規約第2 條規定（參見本院卷一
      第40頁），停車空間應依與起造人或建築業者之買賣契約
      書或分管契約書使用其約定專用部分，無買賣契約書或分
      管契約書且為共同持分之停車空間經區分所有權人會議決
      議者，得將部分之停車空間約定為約定專用部分供特定區
      分所有權人使用。
  (二)當事人爭執事項：
    (1)原告是否因拍賣而取得系爭編號7 、8 停車位所有權？
    (2)被告乙○○、辛○○現時有無占用系爭編號7 停車位之合
      法權源？
    (3)被告丙○○現時有無占用系爭編號8 停車位之合法權源？
四、本院之判斷：
  (一)原告是否因拍賣而取得系爭編號7 、8 停車位之所有權？
    (1)按依84年7 月12日修正前土地登記規則第72條第1 項第2
      款規定，共同使用部分之所有權，應於各相關區分所有建
      物所有權移轉時，隨同移轉於同一人。再依現行土地登記
      規則第81條第1 項第1 款、第2 款則規定，同一建物所屬
      各種共用部分，除法令另有規定外，應依各區分所有權人
      使用情形，分別合併，另編建號，單獨登記為各相關區分
      所有權人共有。但部分區分所有權人不需使用該共用部分
      者，得予除外。區分所有建物共用部分之登記僅建立標示
      部，及加附區分所有建物共用部分附表，其建號、總面積
      及權利範圍，應於各區分所有建物之所有權狀中記明之，
      不另發給所有權狀。其次，專有部分不得與其所屬建築物
      共用部分之應有部分及其基地所有權或地上權之應有部分
      分離而為移轉或設定負擔，公寓大廈管理條例第4 條第2
      項亦有明文。是以公寓大廈區分所有建物之共同使用部分
      ，性質上係屬共有，各共有人對於該共同使用部分之設施
      ，雖可依其共有部分之經濟目的，加以使用或協議分管，
      但使用權為所有權之積極權能之一，不得與所有權分離而
      單獨為買賣標的。又共同使用部分之停車位，與建物專有
      部分，具有密不可分之主從關係，建物專有部分所有人不
      得逕將共同使用部分之停車位使用權單獨出售他人，或保
      留停車位使用權而將建物專有部分出售他人（公寓大廈管
      理條例第4 條第2 項規定參照）。至依共有人間分管協議
      作為區別有無停車位使用權之表徵者，則大抵可略分為以
      應有部分之比例多寡（有停車位者較無停車位者多出若干
      比例之應有部分），或非以應有部分之比例多寡為表徵等
      二類情形。前者完全受物權變動法則之規範，且可自應有
      部分之登記判定何人有停車位之使用權，要不以所有權狀
      或相關文件必須載明所增加應有部分確為停車位者為限；
      後者雖無從僅由應有部分登記內容見其端倪，惟仍應受前
      述停車位使用權轉讓法則之限制，合先敘明。
    (2)蓋本件固據被告乙○○、辛○○迭稱：系爭編號7 、8 停
      車位乃係渠等另行向百城公司所購置，並非附屬於任何建
      物、具有獨立性云云。然依卷附博愛凱撒大第公寓大廈地
      下1 層平面圖暨建物測量成果圖（參見本院卷一第124 、
      128 頁）所載，系爭停車位設置在該建物地下1 層，雖有
      車道出入口得以對外通行，但結構上仍屬該整體建物之一
      部分而為合併使用，尚非得與地上建物逕自分離而獨立存
      在。況系爭停車位暨其所屬建物地下1 層乃與其餘各樓層
      樓梯間、屋頂突出物及騎樓等共同使用部分合併登記為高
      雄市○○區○○段3 小段773 建號，客觀上亦難視為單獨
      之所有權客體。又渠2 人雖另辯以：並未將系爭停車位一
      併作為抵押權設定標的云云，惟參諸卷附抵押權設定書業
      已載明標的包括「高雄市○○區○○段3 小段773 建號共
      同使用部分」、設定權利範圍為「萬分之482 」，又本院
      細繹高雄市○○區○○段3 小段773 建號建物謄本所載內
      容，被告乙○○所有系爭房屋（即高雄市○○區○○段3
      小段771 建號）就該共同使用部分所取得應有部分比例非
      僅明顯高於其他區分所有權人，且系爭停車位前於被告乙○○、辛○○向原告申辦貸款之際，亦經原告併予列入不
      抵押權設定範圍進行鑑價，繼而同意貸款，已據原告提出
      不動產鑑估表（參見本院卷第18至22頁）在卷可稽，是渠
      2 人對此節實難諉為不知。再本件前依原告聲請針對被告
      乙○○是否因購買系爭停車位而取得較高應有部分比例一
      節送請鑑定，業據高雄市建築師公會以00000000號鑑定書
      函覆認定博愛凱撒大第公寓大廈有關停車位增加與公設持
      分面積具有等差關係，每增加一停車位即增加公設持分萬
      分之65（面積增加16.56 平方公尺）據此判斷B 棟11樓（
      即系爭房屋）應具有2 停車位較為合理等情綦詳。綜此足
      見系爭編號7 、8 停車位最初確由建物起造人即百城公司
      將之列入所屬地下1 層，且合併登記為高雄市○○區○○
      段3 小段773 建號共同使用部分，其後則經被告乙○○就
      其此部分所取得應有部分比例、併同系爭房屋土地持向原
      告申辦抵押權設定登記以作為借款擔保之事實，至為明灼
      。從而被告乙○○、辛○○先前既已享有因系爭停車位列
      入抵押權範圍而取得較高貸款數額之利益，反於事後空言
      否認抵押權範圍不包括停車位云云，是渠等此部分所辯顯
      係臨訟卸責之詞，洵非可採。
    (3)準此，系爭編號7 、8 停車位既經列入原屬被告乙○○所
      有高雄市○○區○○段3 小段773 建號共同使用部分之應
      有部分而為登記，復經其持向原告辦理抵押權設定登記，
      其後由原告向本院聲請以95年度執字第33227 號強制執行
      事件將此部分併同系爭房屋土地予以拍賣，嗣由原告依拍
      賣程序應買，且於96年10月25日辦畢所有權登記等節，俱
      如前述，故原告依法應於法院核發權利移轉證書之際，除
      因繼受被告乙○○、辛○○而取得系爭房屋土地所有權，
      成為博愛凱撒大第公寓大廈之區分所有權人外，亦同時取
      得系爭編號7 、8 停車位所有權之情，殆無疑義。縱令法
      院於執行拍賣之際並未載明連同系爭編號7 、8 停車位合
      併拍賣等語，仍無礙於此部分事實之認定。
  (二)被告乙○○、辛○○現時有無占用系爭編號7 停車位之合法
    權源？
    (1)茲依卷附博愛凱撒大第公寓大廈規約第2 條雖規定停車空
      間得依與起造人或建築業者之買賣契約書或分管契約書使
      用其約定專用部分，然此等約定性質上屬於分管契約，僅
      具債權相對性之效力，仍不得執以對抗實際區分所有權人
      之所有權權能。況依前揭法條說明，公寓大廈之共同使用
      部分本應隨同區分所有建物所有權移轉時，隨同移轉於同
      一人，是以被告乙○○最初係本於高雄市○○區○○段3
      小段771 建號建物區分所有權人之地位，且因出資購買系
      爭編號7 、8 停車位而取得同段773 號共同使用部分建物
      之應有部分，故上述有關停車位分管契約之約定，自宜解
      為系爭編號7 、8 停車位使用權應歸由高雄市○○區○○
      段3 小段771 建號建物（即系爭房屋）區分所有權人所取
      得，而非僅限於最初購買人即被告乙○○始能取得該停車
      位使用權，方與一般社會交易常情無悖，否則倘若其後房
      屋買受人雖購得系爭停車位所屬共同使用部分之應有部分
      ，反未能取得停車位使用權利，亦有失事理之平。從而被
      告乙○○現時既非博愛凱撒大第公寓大廈之區分所有權人
      ，是其主張持有百城公司所發給之停車位使用證明、應屬
      有權占用該停車位云云，尚無足採。
    (2)按所有人對於無權占有或侵奪其所有物者，得請求返還之
      。對於妨害其所有權者，得請求除去之，有妨害其所有權
      之虞者，得請求防止之，民法第767 條定有明文。承前所
      述，原告乃因法院拍賣而取得系爭編號7 、8 停車位所有
      權，至被告乙○○、辛○○現時既非其中系爭編號7 停車
      位所有權人，惟仍以在該停車位堆置雜物之方式占有使用
      迄今，復未能提出有何合法占用該停車位之正當權源以資
      抗辯，故渠2 人無權占用系爭編號7 停車位之事實，應堪
      採認。準此，原告本於所有權人地位訴請被告乙○○、辛○○應將系爭編號7 停車位其上占有物排除後、返還予原
      告之部分為有理由，應予准許。
  (三)被告丙○○現時有無占用系爭編號8 停車位之合法權源？
    查系爭編號8 停車位先前係由被告乙○○以50萬元代價將使
    用權讓予施淑珍，其後再由施淑珍將該停車位使用權贈與被
    告丙○○等情，固為兩造所不爭執，然揆諸前揭說明，依系
    爭編號8 停車位之登記及取得形態而言，其所有權暨使用權
    乃應隨同專有部分即系爭房屋之所有權一併移轉變動，尚不
    得徒依分管契約內容作為認定依據，又原告業因取得系爭房
    屋所有權而當然取得該停車位之所有權及使用權一節，迭如
    前述，是系爭編號8 停車位雖於法院拍賣前已由被告乙○○
    同意讓與使用權予施淑珍，復經施淑珍讓與由被告丙○○繼
    續使用，然因渠等始終未能辦理該停車位所屬共同使用部分
    之變更登記，以致施淑珍或被告丙○○均無法取得此部分所
    有權，故此項使用權之轉讓性質上僅具有債權效力，依法雖
    得拘束歷次轉讓債權契約之當事人（包括被告乙○○、施淑
    珍暨其後手即被告丙○○），仍未可許由被告丙○○逕持該
    項使用權轉讓約定而對原告擅行主張其屬有權占有。職是，
    被告丙○○既未能主張任何正當權源以資對抗原告，故原告
    本於所有權人之地位主張被告丙○○應返還系爭編號8 停車
    位部分，洵屬有據，亦應准許。
五、綜前所述，原告依據所有權而分別請求被告乙○○、辛○○
    應將系爭編號7 停車位上占有物排除後返還予原告，及被告
    丙○○應返還系爭編號8 停車位，為有理由，均應准許。
六、此外，原告業已陳明願供擔保聲請假執行之宣告，經核並無
    不合，爰就其勝訴部分酌定相當擔保金額准許之。
七、本件事證已臻明確，兩造其餘主張陳述及所提證據方法，經
    本院斟酌後認均不足以影響本判決結果，自無逐一詳予論駁
    之必要，併此敘明。
八、據上論結，本件原告之訴為有理由，依民事訴訟法第78 條
    、第85條第1 項前段、第390 條第2 項，判決如主文。
中    華    民    國    98    年    12    月    2     日
                  民事第六法庭  法  官   陳明呈
以上正本係照原本作成。
如不服本判決，應於判決送達後20日內向本院提出上訴狀，同時
表明上訴理由（原判決所違背之法令及其具體內容或依訴訟資料
可認為原判決有違背法令之具體事實）；如已於本判決宣示後送
達前提起上訴者，應於判決送達後10日內補具上訴理由（均須按
他造當事人之人數附繕本）。
中    華    民    國    98    年    12    月    2    日
                                 書記官   劉音利

司法院資訊處製作；財團法人民間司法改革基金會備份。
